ACORDAO-COMPLETO-2471857

ACÓRDÃO 1368/2021 ATA 20/2021 - PLENÁRIO

VISTOS, relatados e discutidos estes autos de Representação formulada pela unidade técnica para apurar os indícios de burla à penalidade de inidoneidade aplicada pelo TCU no âmbito do TC Processo 018.852/2013-0;
ACORDAM os Ministros do Tribunal de Contas da União, reunidos em Sessão do Plenário, ante as razões expostas pelo Relator, em:
9.1. conhecer da Representação, satisfeitos os requisitos de admissibilidade constantes no art. 113, § 1º, da Lei 8.666/1993, c/c os arts. 235 e 237, inciso VII, do Regimento Interno deste Tribunal, e no art. 103, § 1º, da Resolução - TCU 259/2014, para, no mérito, julgá-la procedente;
9.2. declarar, nos termos do art. 46 da Lei 8.443/1992, a inidoneidade da empresa LLED Soluções e Instalações e Reformas Ltda. para participar de licitação na administração pública federal ou nos certames promovidos pelos Estados, Distrito Federal e Municípios a partir da aplicação de recursos federais, até o dia 22/8/2022, em razão da burla à pena de declaração de inidoneidade aplicada pelo Tribunal por intermédio do Acórdão 3037/2015-TCU-Plenário (rel. Ministro Marcos Bemquerer) à empresa CEFA-3 Comércio e Prestação de Serviços Ltda, tendo em vista a idêntica composição societária e atividades econômicas semelhantes, em consonância com o Acórdão 2218/2011-TCU-Primeira Câmara (Rel. Ministro José Múcio Monteiro) , bem como o Acórdão 495/2013-TCU-Plenário (Rel. Ministro Raimundo Carreiro) ;
9.3. informar à LLED Soluções e Instalações e Reformas Ltda. que o conteúdo desta deliberação pode ser consultado no endereço ;
9.4. arquivar o presente processo.

Representação autuada para apurar indícios de burla à penalidade de inidoneidade aplicada pelo TCU.

Secretaria de Gestão.

3. Interessados/Responsáveis: não há.

13.1. Ministros presentes: Ana Arraes (Presidente), Benjamin Zymler, Aroldo Cedraz (Relator), Bruno Dantas, Vital do Rêgo e Jorge Oliveira.
13.2. Ministros-Substitutos convocados: Marcos Bemquerer Costa, André Luís de Carvalho e Weder de Oliveira.

ACORDAO-COMPLETO-2542553

Acórdão 1890/2022 - Plenário

AROLDO CEDRAZ

Com alguns ajustes de forma e fundamentado no inciso I do § 3º do art. 1º da Lei 8.443, de 16/7/1992, adoto como Relatório parte da instrução elaborada no âmbito da Secretaria de Controle Externo das Aquisições Logísticas (Selog) e autuada como peça 29, a qual contou com a anuência do corpo diretivo da referida unidade técnica (peças 30 e 31) :
" (...) 
B. HISTÓRICO
O TC Processo 018.852/2013-0 tratou de Tomada de Contas Especial instaurada pela Secretaria de Economia e Finanças da Aeronáutica (SEFA) , na Diretoria de Engenharia da Aeronáutica (DIRENG) . O Acórdão 3037/2015-TCU-Plenário, de relatoria do Ministro Marcos Bemquerer, decidiu declarar, nos termos do art. 46 da Lei 8.443/1992, a empresa CEFA-3 Comércio e Prestação de Serviços Ltda. inidônea para participar de licitação na Administração Pública Federal, pelo prazo de cinco anos. Em vista das determinações. O TC Processo 044.589/2020-4 trata de requerimento da Selog de autuação de processo de representação em vista de possível irregularidade na atuação da empresa LLED Soluções e Instalações e Reformas Ltda., que tem participado de licitações no âmbito da Administração Pública Federal, quando os seus sócios tiveram a empresa anterior CEFA-3 Comércio e Prestação de Serviços Ltda. (TC Processo 018.852/2013-0) . 	
Promovida a oitiva quanto às alegações do representante e demais questões levantadas por esta Unidade Técnica, passa-se a analisar as respostas apresentadas, tópico a tópico, conforme transcrição/contextualização a seguir.
 (...) 
E. EXAME TÉCNICO
Item 3: realizar, nos termos do art. 250, V, do Regimento Interno/TCU, a oitiva da empresa LLED Soluções e Instalações e Reformas Ltda (CNPJ 11.885.366/0001-01) , para que, no prazo de 15 dias, se manifeste sobre os indícios de que a referida empresa estaria atuando em licitações públicas, conforme levantado nesta instrução, com vistas a burlar a pena de declaração de inidoneidade aplicada por intermédio do Acórdão 3037/2015-TCU-Plenário à empresa CEFA-3 Comércio e Prestação de Serviços Ltda. pelo Tribunal, tendo em vista a idêntica composição societária e atividades econômicas semelhantes, conforme o entendimento do Acórdão 2218/2011-TCU-Primeira Câmara, Relator Ministro José Múcio Monteiro, bem como o Acórdão 495/2013-TCU-Plenário, Relator Ministro Raimundo Carreiro.
Fundamento legal ou jurisprudencial: Acórdão 2218/2011-TCU-Primeira Câmara, Relator Ministro José Múcio Monteiro, bem como o Acórdão 495/2013-TCU-Plenário, Relator Ministro Raimundo Carreiro.
Contextualização:
Apuração de indícios de burla à penalidade de inidoneidade aplicada pelo TCU no âmbito do TC Processo 018.852/2013-0. Em consulta aos sistemas informatizados do Governo Federal, percebeu-se que, após o termo inicial da declaração de inidoneidade da empresa CEFA-3 (2/8/2017) , a empresa LLED sagrou-se vencedora em certames públicos federais.
O Acórdão 2218/2011-TCU-Primeira Câmara, Relator Ministro José Múcio Monteiro, entendeu que se presume fraude quando a sociedade que procura participar de certame licitatório possui objeto social similar e, cumulativamente, ao menos um sócio controlador e/ou sócio-gerente em comum, com a entidade apenada com as sanções de suspensão temporária ou declaração de inidoneidade, previstas no inciso III e IV do art. 87 da Lei 8.666/1993. 
O TCU admite que nova sociedade pode ser inibida de participar em licitações públicas no caso de ser constituída por qualquer um dos sócios e/ou administradores de empresas declaradas inidôneas, após a aplicação dessa sanção, conforme Acórdão 495/2013-TCU-Plenário, Relator Ministro Raimundo Carreiro. 
As empresas CEFA-3 e LLED possuem a mesma composição societária, e, consultando o Cadastro Nacional da Pessoa Jurídica, percebeu-se que todas as atividades econômicas secundárias da empresa CEFA-3 (peça 5) estão contidas entre as atividades econômicas secundárias da empresa LLED (peça 6) , sendo esta mais abrangente. 
A situação fática é que os sócios de empresa declarada inidônea, e que se encontra em débito para com a Fazenda Nacional, continuam, por intermédio de outra empresa com a mesma composição societária, a participar de licitações e fornecer produtos e serviços para a própria Fazenda Nacional.
Manifestação da Unidade Jurisdicionada sobre os indícios de irregularidades:
A empresa LLED encaminhou resposta ao Ofício 6762/2021- Secomp-4, afirmando que, conforme disposto no Acórdão 2218/2011-TCU-Primeira Câmara, de relatoria do Ministro José Múcio Monteiro (citado como fundamento da representação) , "a burla à penalidade aplicada pelo TCU ocorre quando a sociedade empresária possuir objeto social similar e, cumulativamente, ao menos um sócio-administrador e/ou sócio-gerente em comum com a entidade apenada" (peça 16, p. 2) ;
em entendimento posterior (Acórdão 1831/2014-TCU-Plenário, de relatoria do Ministro José Múcio Monteiro) , o TCU entendeu que (peça 16, p. 2) :
...passam a ser consideradas necessárias três características fundamentais para configurar a ocorrência de abuso da personalidade jurídica, a saber: a) a completa identidade dos sócios-proprietários; b) a atuação no mesmo ramo de atividades; c) a transferência integral do acervo técnico e humano. 
entende que, "No caso em apreço, inexistem as condições acima mencionadas e necessárias, de forma cumulativa, para que se possa configurar burla à penalidade pelo TCU" (peça 16, p. 2) ;
o TCU teria excluído os sócios da LLED da relação processual, conforme item 9.1 do Acórdão 3037/2015-TCU-Plenário, de relatoria do Ministro Marcos Bemquerer (TC Processo 018.852/2013-0) . Desta forma, "não recairia quaisquer sanções diretamente sobre eles" (peça 16, p. 4) ;
em nenhum momento os sócios da LLED "buscaram se omitir ou atuar às escondidas do Poder Público" e que a empresa iniciou suas atividades em 3/5/2010, antes da instauração do processo (TC Processo 018.852/2013-0 - autuado em 5/7/2013 - Tomada de Contas Especial sobre possíveis irregularidade Oficio 070/CENCIAR 2/1393 - COMAER 67800011524/2011-42 em 17/06/2013 - 01/2011 DIRENG instaurada na DEA) , que motivou o Acórdão 3037/2015-TCU-Plenário à empresa CEFA-3. Conclui, "que as empresas não guardavam relação nesse tocante" (peça 16, p. 4) ;
a possível atribuição à LLED de "inidoneidade em razão da identidade de seus sócios administradores, sem considerar as nuances do caso em questão, viola o ordenamento jurídico e a razoabilidade" e os sócios não teriam sido citados nos autos do TC Processo 018.852/2013-0, conforme o Acórdão 3037/2015-TCU-Plenário, de relatoria do Ministro Marcos Bemquerer, para que tivessem exercido o seu direito ao contraditório e à ampla defesa (peça 16, p. 5) ; 
embora existam "algumas semelhanças nos CNAE's entre a empresa sancionada e a Representada, o objeto principal das sociedades empresárias tem ramo de atividade econômica principal diferentes e ramo de atividade secundária semelhantes" (peça 16, p. 5) ;
esclarece que a LLED atuaria no ramo de serviços e obras de engenharia, diferentemente da empresa CEFA-3, que atuaria no ramo de papelaria e informática. Para provar o alegado, declara que a LLED possui Registro de Pessoa Jurídica válido junto ao CREA-RJ (peça 20) , enquanto a CEFA-3 nunca possuiu tal registro (peça 16, p. 5 e peça 21) ;
ainda como prova de atuações de mercado distintas das empresas LLED e CEFA-3, cita os certames licitatórios do Pregão Eletrônico 120/2018 do Grupamento de Apoio de São José dos Campos (prestação de serviços de manteneabilidade predial e recapeamento asfáltico - peça 22) e Pregão 47/2019 do Instituto Federal de Educação, Ciência e Tecnologia do Rio Grande do Sul (contratação de serviços comuns de engenharia inerentes à manutenção predial corretiva ou preventiva - peça 16, p. 5 e peça 23) ;
o presente processo não teria mencionado "que não houve ou existe transferência de acervo técnico e humano entre as empresas", bem como, não teria sido abordada a questão de que "não há identidade ou proximidade de endereço comercial; identidade de telefones, e-mails e demais informações de contatos" (peça 16, p. 6) ;
os itens 13 e 14 da instrução inicial da representação equivocadamente teriam afirmado que a empresa CEFA-3 estaria em débito para com a Fazenda Nacional, o que não procederia (peças 25 a 27) . A empresa estaria em situação fiscal regular para com a Fazenda Nacional, conforme certidão emitida pela Procuradoria-Geral da Fazenda Nacional (PGFN) (peça 16, p. 6) ;
conclui, afirmando que uma penalização da LLED, além de injusta, poderia "inclusive comprometer a saúde financeira não apenas da pessoa jurídica, de seus empregados e colaboradores, mas também de seus sócios, especialmente em período excepcional de pandemia que assola a economia do país, o que colocaria em risco a mantença da negociação de dívida com a Fazenda Nacional (peça 16, p. 7) ;
pede a improcedência da representação (peça 16, p. 7) .
Análise:
Conforme consta do Acórdão 3037/2015-TCU-Plenário, de relatoria do Ministro Marcos Bemquerer, os Srs. Celso Fernandes de Mattos, Fábio de Rezende Tonassi e Marcelo Soares Junior, representantes da empresa CEFA-3 Comércio e Prestação de Serviços Ltda. foram excluídos da relação processual, porque não foram citados no processo. Além disso, a CEFA-3 foi declarada, nos termos do art. 46 da Lei 8.443/1992, inidônea para participar de licitação na Administração Pública Federal, pelo prazo de cinco anos. A apenação relativa à citada empresa se iniciou em 2/8/2017 e perdurará até 2/8/2022, como consta do Cadastro Nacional de Empresas Inidôneas e Suspensas - CEIS.
Foi constatado, que os Srs. Celso Fernandes de Mattos, Fábio de Rezende Tonassi são sócios-administradores da empresa LLED Soluções e Instalações e Reformas Ltda., que tem participado de licitações no âmbito da Administração Pública Federal, enquanto perdura a inidoneidade da empresa CEFA-3.
A empresa LLED cita o disposto no Acórdão 2218/2011-TCU-Primeira Câmara, de relatoria do Ministro José Múcio Monteiro, para indicar que a burla à penalidade aplicada pelo TCU somente ocorreria, quando a sociedade empresária possuir: objeto social similar e, cumulativamente, ao menos um sócio-administrador e/ou sócio-gerente em comum com a entidade apenada e houver a transferência integral do acervo técnico e humano. Tal alegação não merece acolhida.
Ocorre que a leitura do Acórdão 2218/2011-TCU-Primeira Câmara, de relatoria do Ministro José Múcio Monteiro não permite concluir que exista dependência da existência de três condições, simultaneamente, para a caracterização de burla à penalidade aplicada pelo TCU, ao contrário do que alegou a empresa LLED. O relator citou em seu voto, que "três características fundamentais permitem configurar a ocorrência de abuso da personalidade jurídica neste caso", sendo a constatação de que houvera a transferência integral do acervo técnico e humano sido considerada apenas mais um elemento de prova da conduta ilícita. Deste modo, verifica-se que não se trata de regra geral, mas de condições que se configuravam em uma análise específica daquele caso concreto.     
No caso em tela, a caracterização de burla à penalidade aplicada pelo TCU se apresenta de forma concreta. 
O objeto social da empresa CEFA-3 46.19-2-00 descrito no Cadastro Nacional de Pessoa Jurídica (Cnpj) cita o código da atividade econômica principal 46.19-2-00 (Representantes comerciais e agentes do comércio de mercadorias em geral não especializado) , sendo que a descrição das atividades econômicas secundárias se inserem no escopo de: construção de edifícios; instalação e manutenção de sistemas centrais de ar condicionado, de ventilação e refrigeração; suporte técnico, manutenção e outros serviços em tecnologia da informação; atividades de monitoramento de sistemas de segurança eletrônico; e reparação e manutenção de computadores e de equipamentos periféricos (peça 5) . 
Já a empresa LLED possui código da atividade econômica principal 46.47-8-01 (Comércio atacadista de artigos de escritório e de papelaria) , sendo que a descrição das atividades econômicas secundárias se inserem no escopo de: atividades de monitoramento de sistemas de segurança eletrônico; comércio atacadista de equipamentos de informática; comércio atacadista especializado em outros produtos intermediários não especificados anteriormente; construção de edifícios; instalação de portas, janelas, tetos, divisórias e armários embutidos de qualquer material; instalação e manutenção elétrica; reparação e manutenção de computadores e de equipamentos periféricos; serviços de pintura de edifícios em geral; suporte técnico, manutenção e outros serviços em tecnologia da informação; instalações hidráulicas, sanitárias e de gás; e instalação e manutenção de sistemas centrais de ar condicionado, de ventilação e refrigeração (peça 6) . 
Desta forma, verifica-se que o objeto social da empresa CEFA-3 está todo incluso no objeto social da empresa LLED.
Segundo consta do cadastro da empresa LLED na Receita Federal (peça 13) , os Srs. Celso Fernandes de Mattos e Fábio de Rezende Tonassi são representantes da empresa CEFA-3 Comércio e Prestação de Serviços Ltda. e representantes da empresa LLED Soluções e Instalações e Reformas Ltda. (Acórdão 3037/2015-TCU-Plenário, de relatoria do Ministro Marcos Bemquerer) . 
Embora a data de abertura da sociedade empresária LLED seja 3/5/2010, a entrada do Sr. Celso Fernandes de Mattos na sociedade se deu em 14/8/2018. O Sr. Fábio de Rezende Tonassi ingressou na sociedade na mesma data, ambos figurando como sócio-administrador (peça 13) . 
A apenação da empresa CEFA-3 se iniciou em 2/8/2017 e perdurará até 2/8/2022 (Cadastro Nacional de Empresas Inidôneas e Suspensas - CEIS) , desta forma, o ingresso dos representantes da CEFA-3 na administração da empresa LLED ocorreu durante a vigência da apenação da CEFA-3 pelo TCU, o que, juntamente com a questão da similaridade entre as atividades econômicas de ambas as empresas, configura a burla à penalidade aplicada pelo Acórdão 3037/2015-TCU-Plenário, de relatoria do Ministro Marcos Bemquerer. 
Embora a empresa LLED não tenha sido constituída com o nítido intuito de fraudar a lei, ela teve na alteração da sua composição acionária a possibilidade de alcance deste propósito, cabendo, portanto, a desconsideração da sua personalidade jurídica, de forma a preservar os interesses tutelados pelo ordenamento jurídico.              
Os fatos narrados nos itens 8 a 12 (retro) , possibilitam a conclusão de que a empresa LLED Soluções e Instalações e Reformas Ltda. vem servindo de instrumento para que os representantes da empresa CEFA-3 continuem a participar de certames licitatórios em órgãos públicos federais. 
Conforme exposto na instrução de análise técnica (item 9 - peça 9, p. 2) , em consulta aos sistemas informatizados do Governo Federal, percebe-se que, após o termo inicial da declaração de inidoneidade da empresa CEFA-3 (2/8/2017) , a empresa LLED sagrou-se vencedora em certames públicos federais, como por exemplo nos grupos 1; 6; 8; 11 e 12 do Pregão SRP 120/2018 do Grupamento de Apoio de São José dos Campos (peça 7) e no grupo 3 do Pregão SRP 47/2019 do Instituto Federal do Rio Grande do Sul, UASG 158141 (peça 8) , entre outros. 
Em consulta aos dados disponíveis na internet é possível a identificação de participação da empresa LLED em certames licitatórios, em especial, no período de 3/5/2010 (data de abertura da sociedade empresária) a 14/8/2018 (data do ingresso dos Celso Fernandes de Mattos e Fábio de Rezende Tonassi) , como por exemplo, nos certames do 2º Batalhão de Infantaria de Selva (UASG 160161 - PE 2/2018, ocorrido em 29/1/2018) e Tribunal Regional do Trabalho da 10ª Região (UASG 080016 - PE 9/2018, ocorrido em 23/2/2018) . 
O TCU admite que nova sociedade (LLED) pode ser inibida de participar em licitações públicas no caso de ser constituída por qualquer um dos sócios e/ou administradores de empresas declaradas inidôneas, após a aplicação dessa sanção, conforme Acórdão 495/2013-TCU-Plenário, relatoria do Ministro Raimundo Carreiro. 
9.5.3. oriente todos os órgãos/entidades do Governo Federal, caso nova sociedade empresária tenha sido constituída com o mesmo objeto e por qualquer um dos sócios e/ou administradores de empresas declaradas inidôneas, após a aplicação dessa sanção e no prazo de sua vigência, nos termos do o art. 46 da Lei 8.443/92, a adotar as providências necessárias à inibição de sua participação em licitações, em processo administrativo específico, assegurado o contraditório e a ampla defesa a todos os interessados. 
No caso em tela, as empresas CEFA-3 e LLED possuem a mesma composição societária, e, consultando o Cadastro Nacional da Pessoa Jurídica, percebe-se que todas as atividades econômicas secundárias da empresa CEFA-3 (peça 5) estão contidas entre as atividades econômicas secundárias da empresa LLED (peça 6) . 
A situação fática é que os sócios de empresa declarada inidônea (CEFA-3) continuam por intermédio de outra empresa com a mesma composição societária (LLED) , a participar de licitações e fornecer produtos e serviços para a própria Fazenda Nacional (peça 9, p. 3) .
Diante do acima exposto, considerando que não lograram êxito as razões de justificativas apresentadas pela empresa LLED Soluções e Instalações e Reformas Ltda., quanto à irregularidade apontada, qual seja, burla da pena de declaração de inidoneidade aplicada por intermédio do Acórdão 3037/2015-TCU-Plenário, de relatoria do Ministro Marcos Bemquerer à empresa CEFA-3 Comércio e Prestação de Serviços Ltda., entende-se cabível propor a declaração de inidoneidade da LLED Soluções e Instalações e Reformas Ltda., tendo em vista a idêntica composição societária e atividades econômicas semelhantes, em consonância com o Acórdão 2218/2011-TCU-Primeira Câmara, Relator Ministro José Múcio Monteiro, bem como o Acórdão 495/2013-TCU-Plenário, Relator Ministro Raimundo Carreiro.
Cumpre informar que não é possível aplicar-se multa à empresa contratada, uma vez que não cabe a aplicação de multa prevista no artigo 58 da Lei 8.443/1992 à entidade privada contratada pela Administração Pública, conforme tem entendido esta Corte de Contas: Acórdão 491/2017-TCU-Plenário e 702/2016-TCU-Plenário (Relator: Ministro Augusto Nardes) , Acórdão 958/2010-TCU-Plenário e Acórdão 2510/2014-TCU-Primeira Câmara (Relator: Ministro Marcos Bemquerer) e Acórdão 7194/2010-TCU-Plenário (Relator: Ministro Benjamin Zymler) .
Diante do exposto, os elementos constantes dos autos permitem, desde já, a avaliação quanto ao mérito da presente representação como procedente.
Será proposta, portanto, a realização de declaração de inidoneidade, na forma descrita nesta instrução.
F. Impacto dos Encaminhamentos Propostos
	Haverá impacto relevante na Unidade Jurisdicionada e/ou na sociedade, decorrente dos encaminhamentos propostos?
	Sim

	Análise:
Será proposta a declaração de inidoneidade da sociedade empresária LLED Soluções e Instalações e Reformas Ltda., por estar atuando em licitações públicas, conforme levantado nesta instrução, com vistas a burlar a pena de declaração de inidoneidade aplicada por intermédio do Acórdão 3037/2015-TCU-Plenário, de relatoria do Ministro Marcos Bemquerer, à empresa CEFA-3 Comércio e Prestação de Serviços Ltda.

 (...) 
	I. Proposta de Encaminhamento

	Em virtude do exposto, propõe-se:
1.1. conhecer da representação, satisfeitos os requisitos de admissibilidade constantes no art. 113, § 1º, da Lei 8.666/1993, c/c os arts. 235 e 237, VII, do Regimento Interno deste Tribunal, e no art. 103, § 1º, da Resolução - TCU 259/2014;
1.2. no mérito, considerar a presente representação procedente;
1.3. declarar, nos termos do art. 46 da Lei 8.443/1992, a inidoneidade da empresa LLED Soluções e Instalações e Reformas Ltda., em razão da ocorrência burla à pena de declaração de inidoneidade aplicada por intermédio do Acórdão 3037/2015-TCU-Plenário, de relatoria do Ministro Marcos Bemquerer, à empresa CEFA-3 Comércio e Prestação de Serviços Ltda. pelo Tribunal, tendo em vista a idêntica composição societária e atividades econômicas semelhantes, em consonância com o Acórdão 2218/2011-TCU-Primeira Câmara, Relator Ministro José Múcio Monteiro, bem como o Acórdão 495/2013-TCU-Plenário, Relator Ministro Raimundo Carreiro;
1.4. informar à LLED Soluções e Instalações e Reformas Ltda. e ao representante que o conteúdo da deliberação que vier a ser proferida poderá ser consultado no endereço www.tcu.gov.br/acordaos."

É o Relatório.

8.1. Glauber de Brittes Pereira (186.555/OAB-RJ) e outros, representando LLED Soluções Instalações e Reformas Ltda.

Não atuou.

REPRESENTAÇÃO. INDÍCIOS DE BURLA À PENALIDADE DE DECLARAÇÃO DE INIDONEIDADE. OITIVA DA EMPRESA RESPONSÁVEL. ATUAÇÃO EMPRESARIAL DAS EMPRESAS EM ATIVIDADES SEMELHANTES. SÓCIOS EM COMUM. DECLARAÇÃO DE INIDONEIDADE PARA PARTICIPAR DE LICITAÇÃO NA ADMINISTRAÇÃO PÚBLICA FEDERAL. CIÊNCIA. ARQUIVAMENTO.

REPRESENTAÇÃO (REPR)

Secretaria de Controle Externo de Aquisições Logísticas (Selog).

Trata-se de Representação formulada pela Secretaria de Controle Externo de Aquisições Logísticas (Selog) para apurar os indícios de burla à penalidade de inidoneidade aplicada pelo TCU no âmbito do TC Processo 018.852/2013-0.
2.	Em linhas gerais, a Selog indicou haver indícios que a empresa LLED Soluções e Instalações e Reformas Ltda. estaria atuando em licitações públicas com recursos federais com vistas a burlar a pena de declaração de inidoneidade aplicada pelo Tribunal à empresa CEFA-3 Comércio e Prestação de Serviços Ltda., por meio do Acórdão 3037/2015-TCU-Plenário (rel. Min. Marcos Bemquerer) , tendo em vista a idêntica composição societária e atividades econômicas semelhantes.
3.	Por despacho, conheci da Representação, uma vez que presentes os requisitos legais e regimentais de admissibilidade, bem como determinei a realização da oitiva da empresa LLED Soluções e Instalações e Reformas Ltda. para que se manifestasse nos presentes autos.
4.	A empresa LLED se manifestou nos autos (peças 16-27) e alegou, em síntese, que: i) as condições mencionadas no Acórdão 2218/2011-TCU-Primeira Câmara (Min. José Múcio Monteiro) não ocorrem de forma cumulativa para que se possa configurar burla à penalidade pelo TCU; ii) os sócios da LLED foram excluídos da relação processual, conforme item 9.1 do Acórdão 3037/2015-TCU-Plenário (rel. Ministro Marcos Bemquerer) , não recaindo quaisquer sanções diretamente sobre eles; iii) os sócios da LLED não buscaram se omitir ou atuar às escondidas do Poder Público, bem como ressaltou que a empresa iniciou suas atividades em 3/5/2010, antes da instauração do processo; iv) a possível declaração de inidoneidade à empresa LLED em razão da identidade de seus sócios administradores violaria o ordenamento jurídico porque os sócios não teriam sido citados nos autos do TC Processo 018.852/2013-0 para que pudessem ter exercido o seu direito ao contraditório e à ampla defesa; v) apesar de observar  semelhanças nos CNAE's das empresas, o objeto principal destas tem ramo de atividade econômica principal diferentes; e vi) a empresa CEFA-3 não estaria em débito com a Fazenda Nacional.
5.	Complementou que a inabilitação da LLED, além de injusta, poderia afetar a saúde financeira da pessoa jurídica e dos seus empregados, colaboradores e sócios em um período de pandemia, além de colocar em risco a manutenção da negociação de dívida com a Fazenda Nacional.
6.	Após a análise do feito, no mérito, a Selog assinalou a procedência dos indícios e, portanto, propôs declarar a inidoneidade da empresa LLED. Considero que os elementos do processo foram adequadamente examinados, motivo pelo qual anuo à proposta da unidade técnica e incluo seus fundamentos às minhas próprias razões de decidir, sem prejuízo de tecer os seguintes comentários
7.	Como descrito pela unidade técnica, aparentemente a empresa LLED não foi criada com o propósito exclusivo de burlar penalidade aplicada por este Tribunal à empresa CEFA-3 porque existe desde 2010 e participou de outros certames licitatórios entre a data de seu estabelecimento e a entrada dos sócios oriundos da CEFA-3 nos quadros societários, que se deu em momento posterior ao Acórdão condenatório 3.037/2015-TCU-Plenário (Min. Marcos Bemquerer) .
8.	Todavia, não é possível desconsiderar que após essa alteração as mencionadas empresas passaram a possuir dois sócios em comum e que todas atividades econômicas secundárias da empresa CEFA-3 encontram-se listadas no rol de atividades econômicas da empresa LLED. Nos termos da ementa contida no Acórdão 2218/2011-TCU-Primeira Câmara (Min. José Múcio Monteiro) , essa configuração já seria motivo para se presumir a fraude apurada nesses autos:
 "3. Presume-se fraude quando a sociedade que procura participar de certame licitatório possui objeto social similar e, cumulativamente, ao menos um sócio-controlador e/ou sócio-gerente em comum com a entidade apenada com as sanções de suspensão temporária ou declaração de inidoneidade, previstas nos incisos III e IV do art. 87 da Lei 8.666/1993."
9.	Para o presente caso, a atividade principal da LLED, descrita como "Comércio atacadista de artigos de escritório e de papelaria; livros, jornais e outras publicações" está diretamente relacionada com a irregularidade apurada nos autos do TC Processo 018.852/2013-0, que culminou com a penalidade aplicada à CEFA-3, conforme trecho do voto condutor do Acórdão 3037/2015-TCU-Plenário (Min. Marcos Bemquerer) transcrito a seguir:
"Em exame a Tomada de Contas Especial instaurada pela Secretaria de Economia e Finanças da Aeronáutica - SEFA na Diretoria de Engenharia da Aeronáutica - DIRENG em desfavor dos Srs. Herman Rubens Walenkamp, Wilson Sales, José Murilo Ramos, Enivaldo de Souza Fernandes, João Felippe da Silva Pereira, Marcelo Henrique Freire de Oliveira, Celso Fernandes de Mattos, Fábio de Rezende Tonassi e Marcelo Soares Junior, em função de dano ao erário no montante original de R$ 2.105.133,80.
2. De forma sintética, o débito que ora se analisa decorre de pagamentos efetuados à empresa CEFA-3 Comércio e Representação de Serviços Ltda., doravante denominada CEFA-3, a título de aquisição de materiais de informática sem a devida contraprestação daquela firma.
3. Com base no relatório da comissão de tomadores de contas da TCE 01-11/DIRENG, a SecexDefesa concluiu pela simulação de compras de materiais de informática caracterizada pela emissão de diversas ordens bancárias a favor da CEFA-3, mediante esquema de desvio de recursos públicos supostamente montado pelos Srs. Wilson Sales, Agente de Controle Interno, José Murilo Ramos, Ordenador de Despesas, e por aquela empresa." (grifos meus) 
10.	Ademais, por meio do Portal da Transparência (disponível em: http://www.portaltransparencia.gov.br/contratos/consulta?fornecedor=24441661&ordenarPor=dataFimVigencia&direcao=desc, acessado em 15/4/21) , constatei que nos últimos anos a empresa LLED tem se sagrado vencedora de diversos certames para prestação de serviços de manutenção predial ao Comando da Aeronáutica, mais especificamente junto ao Grupamento de Apoio de São José dos Campos. De 15 avenças apresentadas na página do Portal da Transparência relativas aos anos de 2019 e 2020, 13 contratos foram celebrados via pregão eletrônico com o mencionado grupamento militar.
11.	Indiscutível, portanto, que as empresas LLED e CEFA-3, além de possuírem praticamente os mesmos sócios e compartilharem de atividades empresariais similares, ainda prestam serviços de engenharia com frequência para um órgão militar do Comando da Aeronáutica. Assim, é possível concluir que as condições apuradas nos presentes autos são suficientes para caracterizar a fraude à penalidade, devendo a declaração de inidoneidade aplicada à empresa CEFA-3 se estender também a empresa LLED.
12. 	Ao contrário do que afirmou a empresa LLED (peça 16, p.2) , é possível constatar pela leitura completa do voto que fundamentou o Acórdão 1831/2014-TCU-Primeira Câmara (Rel. Min. José Múcio Monteiro) que este Tribunal não mudou o entendimento proferido no Acórdão 2218/2011-TCU-Primeira Câmara. Nota-se que o voto descreve as condições para aquele caso específico que configuraram a ocorrência de abuso da personalidade jurídica e não impõe regras únicas, muito menos cumulativas, a serem aplicadas em todos os casos.
13.	Muito pelo contrário, a jurisprudência formada nesta Corte de Contas é no sentido de que a presunção de fraude à penalidade deve ser apurada em processo, garantida a ampla defesa e o contraditório. No presente caso, a empresa LLED foi chamada aos autos por meio da oitiva contida à peça 14, o que garantiu a sua participação, em respeito aos seus direitos constitucionais, nos moldes previstos nas decisões anteriores.
14.	Noutro giro, no âmbito do TC Processo 018.852/2013-0, não se cogitou sequer a penalidade aos sócios da CEFA-3 por não terem sido chamados aos autos, razão pela qual a punição, após oportunizar o exercício da ampla defesa e do contraditório, se deu unicamente à empresa.
15.	Uma vez que a penalidade está sendo direcionada à empresa LLED e não aos seus responsáveis, portanto, não há que se falar, nessa etapa processual, de nulidade ou prejuízo aos sócios em comum tanto da CEFA-3 quanto da LLED por não terem sido citados no TC Processo 018.852/2013-0. Nesse momento, busca-se promover efetividade de decisão pretérita proferida por este Tribunal, em linha com o que ficou decidido no Acórdão 495/2013-TCU-Plenário (Rel. Min. Raimundo Carreiro) .
16.	Diante do exposto, proponho reconhecer a procedência da presente Representação e, declarar a inidoneidade da empresa LLED Soluções e Instalações e Reformas Ltda. para participar de licitação na administração federal até o dia 2/8/2022, ante a comprovação de burla à penalidade aplicada pelo TCU, nos termos do art. 46 da Lei 8.443, de 1992.
TCU, Sala das Sessões Ministro Luciano Brandão Alves de Souza, em 19 de maio de 2021.
AROLDO CEDRAZ 
Relator